最高法院刑事判決　　　　　　　　　　　　　　　　九十三年度台上字第三一九號
　　上　訴　人　甲○○
　　選任辯護人　吳光陸律師
　　上　訴　人　丙○○
　　　　　　　　乙○○
　　共　　　同
　　選任辯護人　林志忠律師
右上訴人等因業務侵占等罪案件，不服台灣高等法院台中分院中華民國九十二年九月
二十三日第二審更審判決（九十二年度上更(一)字第一八七號，起訴案號：台灣台中地
方法院檢察署八十九年度偵字第一二六六０號、九十年度偵字第一二七八號），提起
上訴，本院判決如左：
    主  文
原判決撤銷，發回台灣高等法院台中分院。
    理  由
本件原判決撤銷第一審之科刑判決，改判論處上訴人甲○○連續意圖為自己不法之所
有而侵占對於業務上所持有之物（牽連犯行使偽造私文書罪），處有期徒刑拾月；論
處上訴人丙○○共同行使偽造私文書，足以生損害於他人，處有期徒刑月，如易科
罰金以參佰元折算一日，論處上訴人乙○○共同行使偽造私文書，足以生損害於他人
累犯，處有期徒刑陸月，如易科罰金以參佰元折算一日；固非無見。
惟查：(一)有罪判決書所記載之事實，為論罪科刑適用法律之基礎，故凡於適用法律有
關之重要事項，必須詳加認定，明確記載，然後於理由內明認定犯罪事實所憑之證
據及理由，方為適法。原判決於事實欄認定：「甲○○與不詳姓名成年人，事先同謀
，推由該不詳姓名成年人偽造如原判決附表一所示之印章二顆，蓋用於原判決附表一
所示空白收據上，甲○○取得該等空白收據後，與知情之上訴人丙○○、乙○○同謀
，推由丙○○、乙○○連續偽造收據並行使，足生損害於亞司特電子科技有限公司（
下稱亞司特公司）及精美華廈其他住戶」；然未於理由欄說明何以足生損害於亞司特
公司及精美華廈其他住戶之所憑證據及認定之理由，有理由不備之違法。(二)刑事訴訟
法第四十二條第一項規定：「勘驗，應製作勘驗筆錄，記載實施之年、月、日及時間
、處所並其他必要之事項」，即法院實施勘驗，應作成勘驗筆錄或驗斷書。原判決於
理由欄說明：「附表七｜五、八｜六、九｜一、一０｜四、一一｜四、一三｜六、一
五｜三、一五｜五、一七｜一收據係被告乙○○所書，核其筆跡與卷附被告乙○○寄
發之存證信函、記事本及便條紙筆跡相符」；然依原審筆錄之記載，並未就上揭收據
與乙○○寄發之存證信函、記事本及便條紙之筆跡實施勘驗，原判決上引說明即非有
據，自屬違誤。(三)刑事訴訟法第一百六十四條第一項規定：「審判長應將證物提示當
事人、代理人、辯護人或輔佐人，使其辨認」，該規定之本旨，乃基於直接審理原則
，於審判庭提示判決基礎之證據資料，令當事人等辨認，用以擔保證據資料之真實性
，因此，審理事實之法院於審判期日，自應提示作為判決基礎之證據。原判決採原判
決附表一所示收據、乙○○寄發之存證信函、記事本及便條紙、陳晉鈁於原法院前審
之證述、劉台生提出由他人就精美華廈滅火器換藥之單據等作為證據，然依原審民國
九十二年九月九日上午九時三十分審判筆錄之記載，原審並未提示上揭證據令上訴人
等辨認，即採為論處上訴人等本件罪刑之證據，其訴訟程序殊有違誤。(四)按刑事訴訟
法上所謂認定犯罪事實之證據，係指足以證明被告確有犯罪行為之積極證據而言，該
項證據必須適合於被告犯罪事實之認定，始得採為斷罪之資料；又證據之證明力，固
由法院自由判斷，惟必須先有合理之證據資料存在，始有自由判斷可言。依原法院前
審九十一年五月二十九日下午三時三十分訊問筆錄之記載，證人江茂淋之供述中諸多
「無法認定」、「無法判別」、「無法研判」、「我不清楚」等語（上訴審卷(二)第二
七四頁），就該部分之供述能否認係合理之證據資料？非無疑竇，原判決於理由欄竟
謂：「據證人上開證述，系爭收據有判決書附表二、三不實之處，虛報、浮報金額計
大升降車台計四十五萬六千六百六十五元、各汽車車台計二十四萬九千六百八十元，
合計七十萬零六千六百四十五元，另每月汽車昇降機車台固定保養費實際未保養虛報
合計六十二萬一千六百元詳如附表七所示」；自有違誤。(四)刑法之牽連犯，係指犯罪
行為者意念中祇欲犯某罪，而其實施犯罪之方法，或其實施犯罪之結果，觸犯行為人
目的行為以外之其他罪名者而言，亦即必須以犯一罪之方法行為犯他罪，或以犯一罪
之結果行為犯他罪，方有牽連關係可言；至數行為間有無方法或結果行為之牽連關係
存在，應以行為時客觀之事實為斷，即數行為間，客觀上認其方法行為或結果行為，
與目的行為有直接密切之關係，始為牽連犯，若行為人於犯罪後，為掩飾其罪行，始
行起意另一犯罪行為，二罪間自難認有牽連關係，應屬併罰關係。原判決於事實欄認
定甲○○自八十三年七月十五日起至八十九年四月間，挪用精美華廈之管理費，連續
以虛報、浮報該社區之修繕費用之方式，侵占管理費新台幣二百二十八萬二千六百二
十五元，於理由欄說明，甲○○所犯連續業務侵占罪與行使偽造私文書罪間，有方法
結果之牽連關係，應從一重之連續業務侵占罪處斷；然依卷內資料，甲○○係侵占系
爭管理費後，因精美華廈管理委員會主任委員即將改選，其惟恐東窗事發，為掩飾其
侵占之罪行而起意偽造系爭私文書並行使，其連續業務侵占罪與行使偽造私文書罪間
，在客觀上究係如何有不可分離之直接密切關係？原判決未切實審認，遽認係牽連犯
，尚嫌率斷。綜上，應認原判決仍有撤銷發回之原因。原判決其他有裁判上一罪關係
部分，基於審判不可分原則，應一併發回。
據上論結，應依刑事訴訟法第三百九十七條、第四百零一條，判決如主文。
中　　　華　　　民　　　國　　九十三　　年　　　一　　　月　　 十六 　　日
                              最高法院刑事第一庭
                                  審判長法官  施　文　仁
                                        法官  林　永　茂
                                        法官  蕭　仰　歸
                                        法官  張　清　埤
                                        法官  呂　永　福
      右正本證明與原本無異
                                              書  記  官
中　　　華　　　民　　　國　　九十三　　年　　　一　　　月　　二十九　　日
                                                                        Ｂ
